【裁判字號】    97,易緝,32
【裁判日期】    970711
【裁判案由】    詐欺
【裁判全文】
臺灣桃園地方法院刑事判決              97年度易緝字第32號
公  訴  人  臺灣桃園地方法院檢察署檢察官
被      告  乙○○
上列被告因詐欺案件，經檢察官提起公訴（95年度調偵字第108
號），本院判決如下：
    主  文
乙○○無罪。
    理  由
一、公訴意旨略以：被告乙○○因需資金周轉，竟意圖為自己不
    法之所有，於民國93年3 月間，向甲○○訛稱欲購買其母親
    丙○○所有坐落臺北縣永和市○○段1002－6 地號（應有部
    分10萬分之5474）、1003地號（應有部分20分之1） 土地及
    其上建號1843號建物（門牌為臺北縣永和市○○路141 巷30
    弄20號4 樓，下稱系爭房地），甲○○不疑有他，經母親同
    意下，雙方約定買賣總價為新臺幣（下同）500 萬元，分2
    期給付，第1 期為150 萬元，應於簽約用印同時給付，尾款
    350 萬元，則應於貸款核撥時同時給付，又系爭房地尚有中
    國國際商業銀行（現更名為兆豐國際商業銀行）貸款共約30
    0 萬元尚未清償（設定最高限額抵押360 萬元），俟產權移
    轉登記後買方貸款核撥前由買方（即被告）負責清償或承接
    ，並於93年3 月9 日雙方簽立不動產買賣契約書。詎簽立買
    賣契約書後，被告乙○○一再藉詞周轉不便、無法支付第1
    期款項為由，希望甲○○先將系爭房地移轉過戶，俾其向銀
    行申請貸款，待核貸後再支付第1 期款項等語，致甲○○、
    丙○○不疑有他，在被告乙○○尚未支付第1 期款150 萬元
    之情形下，將系爭房地於93年3 月23日移轉登記於被告乙○○名下，被告乙○○旋於同日將系爭房地設定最高限額抵押
    權504 萬元予寶華商業銀行（原名泛亞商業銀行，現又更名
    為星展銀行）借款，除其中298 萬2793元代償中國國際商業
    銀行前述貸款並塗銷最高限額抵押權登記外，其餘款項則留
    供自己花用，被告乙○○復於93年9 月14日將系爭房地設定
    最高限額抵押權656 萬元予國泰世華商業銀行貸款546 萬元
    ，除其中450 萬元代償寶華商業銀行前述貸款並塗銷最高限
    額抵押權登記外，其餘款項亦留供自己花用，惟應給付予丙○○之第1 期款150 萬元迄今仍未支付，其向國泰世華商業
    銀行借貸之款項亦未遵期清償，甲○○、丙○○至此始知受
    騙，因認被告乙○○涉犯刑法第339 條第1 項詐欺取財罪嫌
    等語。
二、按當事人、代理人或辯護人於法院調查證據時，知有刑事訴
    訟法第159 條第1 項不得為證據之情形，而未於言詞辯論終
    結前聲明異議者，視為同意作為證據；證人依法應具結而未
    具結者，其證言不得作為證據，刑事訴訟法第159 條之5 第
    2 項、第158 條之3 定有明文，證人甲○○、丙○○於偵查
    中在檢察官面前所為之陳述，為被告以外之人於審判外之言
    詞陳述，雖未經被告及檢察官於本院言詞辯論終結前聲明異
    議，然證人甲○○、丙○○於檢察官面前所為之證言均未經
    具結，自不得作為本案判斷被告有罪與否之證據（即嚴格證
    明之證據）。而本案其餘所引用之卷附書證，經查均無公務
    員違法取得之證據，且檢察官、被告均未爭執上開書證之證
    據能力，自均得作為本案證據，核先敘明。
三、按犯罪事實應依證據認定之，無證據不得認定其犯罪事實，
    又不能證明被告犯罪者，應諭知無罪之判決，刑事訴訟法第
    154 條第2 項、第301 條第1 項定有明文。又按事實之認定
    ，應憑證據，如未能發現相當證據，或證據不足以證明，自
    不能以推測或擬制之方法，以為裁判基礎；在訴訟上用以證
    明事實之證據，須於通常一般之人均不致於有所懷疑，而得
    確信其為真實之程度者，始得據以為有罪之認定，倘其證明
    尚未達到此一程度，而有合理之懷疑性存在，致使無從為有
    罪之確信時，即應為無罪之判決，最高法院40年臺上字第86
    號、76年臺上字第4986號分別著有判例。
四、公訴意旨認被告乙○○涉犯上開罪名，無非以證人甲○○、
    丙○○之證述、不動產買賣合約書、土地及建物登記申請資
    料、國泰世華商業銀行永和分行函覆資料、兆豐國際商業銀
    行永和分行函覆資料等為主要論據。訊據被告堅詞否認有何
    涉犯上開罪名，並辯稱：我沒有騙甲○○、丙○○，當初是
    我開耀盛科技股份有限公司，要接工程，所以聘請甲○○當
    顧問，甲○○說為了系爭房地背負很多貸款，我想說有能力
    把房子買下來，且可以讓我跟甲○○比較同心做事業，所以
    向甲○○的媽媽簽訂不動產買賣合約，並把房地過戶給我，
    由我付貸款，約定5 年後將房地歸還給丙○○，房租也給丙○○收取，我實際上沒有要買系爭房地的意思，後來是因為
    耀盛公司資金週轉問題，我才再向其他銀行貸款，並有向該
    房屋房客收取2 個月的租金等語。
五、經查：
  (一)坐落在臺北縣永和市○○段1002－6 地號之應有部分10萬分
    之5474及同段1003地號之應有部分20分之1 等土地及其上建
    號1843號建物（門牌為臺北縣永和市○○路141 巷30弄20號
    4 樓均為被害人丙○○所有，原由丙○○之子甲○○於92年
    11月26日向中國國際商業銀行（現更名為兆豐國際商業銀行
    ）借款300 萬元，並將上開房地設定360 萬元之最高限額抵
    押權，嗣被告乙○○與被害人丙○○於93年3 月9 日簽訂上
    開房地之不動產買賣契約，依契約書規定，房地總價為500
    萬元，分2 期給付，第1 期為150 萬元，應於簽約用印同時
    給付，尾款350 萬元，則應於貸款核撥時同時給付等情，然
    被告並未給付第一期款150 萬元，又該房地於93年3 月23日
    移轉登記至被告名下後，於93年3 月26日自被告泛亞銀行（
    後改名為寶華銀行，目前又更名為星展銀行）帳戶匯298 萬
    2793元至中國國際商業銀行以清償甲○○貸款所欠本金、利
    息、違約金，中國國際商業銀行於96年3 月29日向臺北縣中
    和地政事務所表明同意塗銷抵押權設定登記等情，業經被告
    於本院審理中坦承不諱，並有中國國際商業銀行永和分行（
    95）兆豐銀永字第131 號函暨附件借款契約書、甲○○身分
    證影本、放款歷史資料查詢表、匯入匯款通知書均影本（95
    年度調偵字第108 號卷第92至104 頁）、臺北縣中和地政事
    務所94年8 月22日北縣中地資字第0940010878號函暨系爭房
    地登記謄本、土地登記申請書、買賣所有權移轉契約書、土
    地所有權狀、建物所有權狀、抵押權塗銷同意書均影本（94
    年度調偵字第069 號卷第15至58頁）、不動產買賣契約書影
    本1 份（93年度偵字第16604 號卷第16至19頁）在卷可證。
  (二)被告辯稱：我與丙○○並未有買賣系爭房地之真意，僅是為
    了綁住甲○○在我耀盛公司擔任顧問，經營事業同心，且我
    有與丙○○約定該房子的租金仍由丙○○收取，5 年後會返
    還系爭房地，故我未支付不動產買賣契約書所寫的150 萬元
    第一期款，取得上開房地並非出於詐欺意思等情；經查，被
    告於93年3 月8 日以耀盛科技有限公司負責人之名義聘用甲○○擔任耀盛科技有限公司常任設備工程顧問，甲○○並支
    領耀盛公司的薪水共約24萬元或25萬元，業據證人甲○○於
    本院審理中證述明確（本院卷第79頁），並有聘用合約書在
    卷可參（93年度偵字第16604 號卷第15頁）。證人甲○○雖
    於本院審理中證稱：在92年間，乙○○承作友達光電高科技
    廠房的機械工程，我因而認識乙○○，因為我從事電機與機
    械工程製造及規劃，乙○○說要接工程來作，希望我幫忙，
    所以在93年3 月8 日聘用我為耀盛公司的工程顧問，乙○○
    跟我說因為工程的頭期款或是押標金不足，需要資金週轉，
    希望我能投資，我沒有這麼多錢，我就跟我媽媽商量賣系爭
    房地給乙○○，當時有2 個方案，如果乙○○房子買走就付
    150 萬元頭期款給我們，房子跟我們無關，如果乙○○沒有
    把房子買走，5 年後就要把房子過戶還給我們；房子賣給乙○○就是要保障我在耀盛的工作，因為如果乙○○資金不夠
    無法接到工程，我就可能沒有辦法收到薪水；我認為該房地
    買賣契約是附條件買賣，乙○○有說要付150 萬元，但乙○○說短時間內付不出來，要等工程款下來；該房地賣給乙○○後，房租仍由我母親丙○○收取2 年房租，後來我媽媽說
    房租被乙○○收走，我問乙○○怎麼違反約定自己收房租，
    乙○○說貸款付不出來要支付貸款用，否則房屋會被拍賣等
    語（本院卷第71至83頁），雖證人甲○○證稱被告未支付15
    0 萬元買系爭房地之頭期款，又違背約定向系爭房地的房客
    收取部分房租，而可疑有詐欺取財之行為，然證人丙○○於
    本院審理中既證稱：我兒子甲○○與乙○○一起到我家，說
    兩人要一起合作做生意，乙○○要請我兒子當公司顧問，但
    乙○○怕沒有保障，因為我兒子出腦力，乙○○出資金，所
    以要拿我的房子去做保障，做一個假買賣，我是不同意，但
    甲○○與乙○○都說沒問題，不會騙我，經過甲○○一再要
    求，我只好簽字答應，在我與乙○○見面之前，甲○○就有
    跟我說他要與乙○○合作一個工程，乙○○出資金，甲○○
    出腦力，希望把我的房地做假買賣，等到工程5 年完成之後
    會把我的房子還我，甲○○說就是做一個保障，因為乙○○
    每月還要付4 萬多給甲○○，我兒子需要提供工程資料給乙○○，而當時我的房子出租給別人，房租15000 元是我在收
    ，房屋移轉給乙○○後，租金我收了兩年多，後來房客說房
    租被乙○○的媽媽收走，我才發現有問題，乙○○說要繳貸
    款才向房客收租金，但我不知道是繳何貸款；當初簽的買賣
    契約書上寫500 萬元賣給乙○○，第一期款150 萬元我沒有
    收到；我在簽不動產買賣契約書之前就知道這是假買賣，第
    一期價金150 萬元是不可能收到的，是甲○○、乙○○一起
    拜託我訂立假契約的，而他們有說租金還是我收，5 年後將
    房子移轉還給我；因為房租被乙○○收走後，我覺得懷疑，
    有打電話給乙○○，但乙○○不接電話，我去查後發現乙○○貸款很多，房子就算要回來也拿不到錢等語（本院卷第63
    至70頁），自上開證人丙○○之證述，顯見丙○○明知與被
    告簽立之不動產買賣合約為通謀虛偽意思表示，雙方均無買
    賣房地之真意，僅係要讓被告與甲○○工作上之合作關係更
    為密切，此部分亦與被告所辯相合，可見證人甲○○於本院
    審理中所證本件並非假買賣云云，並非屬實。且依證人丙○○所述，係經甲○○與被告的一再請託，才同意簽立買賣合
    約等語，顯難認被告有何施用詐術使丙○○陷於錯誤，而移
    轉登記上開房地於被告名下之行為。
  (三)再者，證人甲○○於本院審理中亦證稱：丙○○與我在簽約
    前就知道乙○○不會支付150 萬元頭期款，因為當時是約定
    由我們收取房租等語（本院卷第81、82頁），足認在簽約之
    初，甲○○與丙○○均知悉被告無須支付丙○○150 萬元之
    頭期款甚明，且被告與丙○○既無買賣房地之真意，僅是將
    上開房地移轉登記在被告名下，並約定房租仍由丙○○收取
    ，5 年後會將上開房地返還等情觀之，亦難認被告未支付15
    0 萬元頭期款有何詐欺之意思，至於被告坦承簽約2 年後曾
    收受上開房屋2 個月的租金等情，然僅是事後有違背與丙○○之約定，可另循民事途徑解決，實難以推斷被告於簽約之
    初即有詐欺丙○○的意思。另查，被告於上開房地移轉登記
    至己名下後，向泛亞銀行以上開房地作為抵押申辦貸款以償
    還甲○○向中國國際商業銀行之貸款後，又於93年9 月14日
    向國泰世華銀行以上開房地設定最高限額656 萬元最高限額
    抵押權，嗣因被告無法繳付貸款，上開房地始遭國泰世華商
    業銀行聲請強制執行，再由丙○○、甲○○向國泰世華商業
    銀行代位清償544 萬5687元，始取回上開房地所有權等情，
    除據被告坦承不諱外，並有國泰世華商業銀行永和分行（95
    ）國世永和字第0064號函暨附件（95年度調偵字第108 號卷
    第24、39至58頁）切結書、本票各1 紙（同上卷第18、19頁
    ）、中國國際商業銀行永和分行（95）兆豐銀永字第131 號
    函暨附件借款契約書、甲○○身分證影本、放款歷史資料查
    詢表、匯入匯款通知書均影本（同上卷第92至104 頁）、臺
    北縣中和地政事務所94年8 月22日北縣中地資字第09400108
    78號函暨系爭房地登記謄本、土地登記申請書、買賣所有權
    移轉契約書、土地所有權狀、建物所有權狀、抵押權塗銷同
    意書均影本（94年度調偵字第069 號卷第15至58頁）在卷可
    參，被告與丙○○簽約之初，被告並未保證不會將房地作為
    抵押貸款之用，業據甲○○於本院審理中證述明確（本院卷
    第83頁），則被告縱使持上開房地作為抵押，轉向其他銀行
    貸款，並無違背與丙○○、甲○○之約定，亦無施以騙術之
    情形；更有甚者，被告除清償甲○○向中國國際商業銀行之
    貸款，並自行背負貸款償還責任，如被告真有要詐騙取得系
    爭房地之意思，被告大可立即將系爭房地出賣取得價金後避
    不見面，何須清償該筆甲○○的貸款後，又自行背負貸款？
    益徵被告並無詐欺丙○○之犯意及行為甚明。
  (四)綜上所述，本件既是被告與甲○○欲合作事業，而共同說服
    丙○○將系爭房地移轉登記在被告名下，並約定房租仍由丙○○收取，5 年後被告再將上開房地移轉登記予丙○○，惟
    被告事後因欠繳國泰世華商業銀行之貸款，始遭國泰世華商
    業銀行聲請強制執行上開房地，由甲○○、丙○○代位清償
    被告之貸款等情甚明，難認被告有何詐騙丙○○犯意，本件
    應屬民事糾紛，被告與丙○○合意移轉上開房地所有權登記
    之時，並無施以詐術使丙○○陷於錯誤為之，此外復查無其
    他積極證據可認被告有何向丙○○騙取系爭房地之犯行，揆
    諸前揭法律、判例意旨，自應為被告無罪之諭知。
據上論斷，應依刑事訴訟法第301 條第1 項，判決如主文。
本案經檢察官徐文豪到庭執行職務。
中    華    民    國    97    年    7     月    11    日
                  臺灣桃園地方法院刑事第四庭
                      審判長法  官    黃斯偉
                            法  官    張淑華
                            法  官    蘇昭蓉
以上正本證明與原本無異。
如不服本判決，應於判決送達後10日內向本院提出上訴狀（應附
繕本），其未敘述上訴理由者，應於上訴期間屆滿後20日內補提
理由書狀於本院，上訴於臺灣高等法院。
                            書記官    黃俊燁
中    華    民    國    97    年    7     月    11    日


司法院資訊處製作；財團法人民間司法改革基金會備份。
